最高法院民事判決　　　　　　　　　　　　　　　　九十一年度台上字第七四○號
　　上　訴　人　彰化商業銀行股份有限公司
　　法定代理人　張 伯 欣
　　訴訟代理人　吳 艾 黎律師
　　複 代理 人　陳 旻 沂律師
　　被 上訴 人　辛 ○ ○
　　　　　　　　己 ○ ○
　　　　　　　　丙○○○
　　　　　　　　甲 ○ ○
　　　　　　　　乙 ○ ○
　　　　　　　　丁 ○ ○
　　　　　　　　戊　　○
　　　　　　　　庚 ○ ○
右當事人間請求清償借款事件，上訴人對於中華民國八十九年五月二十四日台灣高等
法院高雄分院第二審判決（八十八年度重上字第六七號），提起上訴，本院判決如左
：
    主  文
原判決廢棄，發回台灣高等法院高雄分院。
    理  由
本件上訴人之法定代理人原為蔡茂興，嗣變更為張伯欣，茲據其具狀聲明承受訴訟，
核無不合，先予明。
次查上訴人主張：第一審共同被告允建營造股份有限公司（下稱允建公司）於民國八
十六年九月二十八日邀同被上訴人等八人為連帶保證人，與上訴人簽訂保證書，同意
就允建公司對上訴人所負債務（含過去所借尚未清償及現在及將來所負之一切債務）
，在新台幣（下同）八千萬元之範圍內，負連帶清償責任。而允建公司分別於八十六
年五月五日、同年月二十一日、同年九月十日、同年月三十日向伊借款八百萬元、二
千萬元、三百五十萬元及六百八十萬元。詎允建公司於上開借款屆期後並未依約清償
，經核算結果，除二千萬元之一筆借款因有擔保物可供受償五百五十五萬七千一百三
十九元外，尚有如第一審判決附表（下稱附表）所示之本金三千二百七十四萬二千八
百六十一元及其利息並違約金未為清償，屢向允建公司及被上訴人催討，均無結果等
情，爰依連帶保證之法律關係，求為命被上訴人與允建公司、高輝煌、高淑女、高照
程、高蔡秀英、高陳秀丹連帶給付伊三千二百七十四萬二千八百六十一元及如附表所
示之利息、違約金之判決。（第一審判命被上訴人連帶給付六百八十萬元本息、違約
金，駁回上訴人其餘請求之二千五百九十四萬二千八百六十一元本息、違約金，被上
訴人對其敗訴部分未為上訴。）
被上訴人則以：伊同意負連帶保證責任之範圍僅六百八十萬元借款部分，並不包括其
他借款在內。系爭保證書上所載保證範圍八千萬元，在被上訴人簽名或蓋章時並未填
載，被上訴人亦未授權任何人填載該金額。況允建公司係因經營困難而邀被上訴人投
資改組，在該公司未步入正軌時，被上訴人自無意願就以前之債務負擔保責任等語，
資為抗辯。
原審就此二千五百九十四萬二千八百六十一元本息、違約金部分，維持第一審所為上
訴人敗訴之判決，駁回其上訴，無非以：被上訴人就保證書上簽名或蓋章之真正，不
為爭執。本件兩造之爭執點應在被上訴人同意連帶保證金額之範圍。查上訴人提出之
保證書，其上雖記載「對貴行所負之一切債務以本金新台幣八千萬元整為限」；證人
即上訴人承辦本件對保程序之職員郭淑英亦證述該金額係由第一審共同被告高陳秀丹
於八十六年九月二十八日簽訂保證書時所填載，上訴人在簽訂當時亦有告知被上訴人
保證金額之範圍等語。惟本件保證，係因被上訴人欲加入為允建公司之股東而簽訂，
被上訴人當時要求告知允建公司所借款項之總額，而簽訂保證書當日，係與六百八十
萬元之借款同時簽訂，則在簽訂保證書時既同時訂立借據，就被上訴人之本意及認知
而言，應僅係就該筆六百八十萬元之借款為保證，至其餘允建公司以前所借之款項部
分，則於各該筆借款到期欲續借時，始再簽章確認，即被上訴人應係就各筆借款逐筆
保證，而非概括承受允建公司所有之一切債務。換言之，被上訴人之保證範圍係指簽
訂保證書當時所確認及將來所發生之債務，而不及於允建公司過去所負之債務。再參
酌證人郭淑英證述保證書係當日交由被上訴人看完後即簽名、蓋章並同時完成對保手
續，則就該保證金額之範圍，上訴人顯未於適當時期供被上訴人事先審閱。以保證金
額之範圍為保證關係之重大事項，如要求保證人就債務人過去所負之債務為保證時，
應予明確告知，上訴人此項保證程序，在誠信原則上即不無欠缺。又消費者保護法是
否適用於銀行與保證人間，固有爭論，惟銀行與保證人間所訂立之保證契約，一般均
由銀行單方擬訂，保證人少有爭執之餘地，如在簽訂前未將雙方之權利、義務完全告
知或給與保證人相當之審閱期間，應可類推適用消費者保護法第十四條及施行細則第
十一條第二項規定，認定未經適當期間審閱之部分，並無拘束當事人之效力。至證人
郭淑英固證稱當日有將全部借款情形及全部債務均在保證範圍內向被上訴人說明，惟
證人為上訴人之職員，又係就本身承辦之事項為說明，則其證言難免與上訴人間及自
身有利害關係，尚難據為上訴人完全有利之認定。經斟酌結果，就本件保證契約簽訂
之過程，被上訴人保證範圍部分，應僅有保證六百八十萬元該筆借款之意思，其應負
連帶保證之數額，亦應以此為限，超過上開金額部分，上訴人之請求應為敗訴之判決
等詞，為其判斷之基礎。
按判決書理由項下，應記載關於攻擊或防禦方法之意見，民事訴訟法第二百二十六條
第三項定有明文。法院為原告敗訴之判決，而其關於攻擊方法之意見有未記載於判決
理由項下者，即為同法第四百六十九條第六款所謂判決不備理由。上訴人於原審曾提
出郭淑英與高陳秀丹夫婦之對話錄音帶暨譯文各一份（見原審卷第一三○頁至第一三
三頁），並主張：依該錄音帶及譯文，足證被上訴人於八十六年九月二十八日簽訂本
件保證書時，該保證書確已填載八千萬元，該保證書亦經被上訴人確實詳閱無疑後始
於其上簽名，被上訴人辯稱保證書未經渠等詳閱，並非實在等語（見原審卷第一七一
頁至第一七三頁）。乃原審對上開錄音帶暨譯文何以不可採，胥未於判決書理由項下
說明，已屬判決不備理由。又上訴人於原審主張：依被上訴人所提出之登機證（見第
一審卷第六六頁）所載允建公司所貸項目、金額，被上訴人八十六年九月二十八日簽
保證書時，明知允建公司當時之負債總額為四千五百十四萬元，被上訴人至少同意連
帶保證此金額，被上訴人對於允建公司尚欠之三千二百七十四萬二千八百六十一元本
金、利息與違約金，亦應負連帶保證責任等語（見原審卷第四七頁、第四八頁、第一
七九頁）。原審亦未說明不足採取之理由，遽以上開理由，認為被上訴人保證範圍，
以六百八十萬元為限，同屬判決不備理由。次按當事人聲明之證據，法院應為調查。
但就其聲明之證據中，認為不必要者，不在此限，民事訴訟法第二百八十六條定有明
文。查上訴人於原審主張：證人高陳秀丹與高輝煌部分，雖渠等以其與被上訴人為親
屬關係而拒絕證言，然證人所言並無其他證明以實其說，尚難認渠等拒絕證言有理由
，且被上訴人中至少尚有二人與證人等不具親屬關係，故渠等就該二人部分仍無拒絕
證言之適用，仍應依法作證等語（見原審卷第一七六頁、原判決第五頁）。原審未詳
查該二證人是否確實得拒絕證言，或對何人部分得拒絕證言，亦未說明不必調查之理
由，自有疏略。末按銀行與連帶保證人間所訂立之保證契約，乃保證人擔保借款人對
銀行債務之清償責任，銀行對保證人並不負任何對價，保證人亦無從因保證契約自銀
行獲取報償，其性質為單務無償契約，非屬消費之法律關係，保證人亦非消費者，當
無消費者保護法之適用。原判決謂銀行與保證人間所訂立之保證契約，如在簽訂前未
將雙方之權利、義務完全告知或給保證人相當之審閱期間，應可類推適用消費者保護
法第十四條及施行細則第十一條第二項之規定，認定未經適當期間審閱之部分，並無
拘束當事人之效力，而為上訴人不利之論斷，所持法律見解，尤有可議。上訴論旨，
指摘原判決不當，聲明廢棄，非無理由。
據上論結，本件上訴為有理由。依民事訴訟法第四百七十七條第一項、第四百七十八
條第一項，判決如主文。
中      華      民      國    九十一    年      四      月     十九     日
                              最高法院民事第六庭
                                  審判長法官  吳  正  一
                                        法官  劉  福  來
                                        法官  鄭  玉  山
                                        法官  黃  義  豐
                                        法官  顏  南  全
      右正本證明與原本無異
                                              書  記  官
中      華      民      國    九十一    年      五      月      七      日
